臺灣花蓮地方法院刑事判決　　　　　　　　　　　　　九十一年度易字第一三八號
　　公　訴　人　臺灣花蓮地方法院檢察署檢察官
　　被　　　告　丙○○
　　選任辯護人　吳美津
右列被告因詐欺案件，經檢察官提起公訴（九十年度偵字第二八九○號），本院判決
如左：
    主  文
丙○○無罪。
    理  由
一、公訴意旨略以：緣告訴人乙○○於民國八十六年間，因需用錢，乃向被告丙○○
    及其前夫丁○（另由檢察官偵查中）借得新台幣（下同）十五萬元，並在丁○要
    求下，開立面額一百萬元本票一紙，由乙○○之父甲○○（原名林清財）於該本
    票上背書，將本票交丁○供擔保之用。嗣乙○○陸續還清十五萬元之債務，而丁○之配偶丙○○明知債權已不存在，竟意圖為自己不法之利益，於九十年初，持
    該本票向本院聲請核發支付命令，致民事庭法官陷於錯誤，以九十年度促字第八
    二○號支付命令，令乙○○及甲○○應向丙○○連帶給付一百萬元，該支付命令
    於同年二月八日確定，丙○○因此取得原本已不存在之債權，獲致財產上不法之
    利益。因認被告涉犯刑法第三百三十九條第二項之詐欺得利罪嫌。
二、按犯罪事實應依證據認定之，無證據不得推定其犯罪事實。又不能證明被告犯罪
    者，應諭知無罪之判決。刑事訴訟法第一百五十四條、第三百零一條第一項分別
    定有明文。再按告訴人之告訴，係以使被告受刑事訴追為目的，是其陳述是否與
    事實相符，仍應調查其他證據以資審認（最高法院五十二年台上字第一三○○號
    判例參照）。又事實之認定，應憑證據，如未能發現相當證據，或證據不足以證
    明，自不能以推測或擬制之方法，為裁判基礎（最高法院四十年台上字第八六號
    判例參照）。再者，認定不利於被告之事實，須依積極證據，苟積極證據不足為
    不利於被告事實認定時，即應為有利於被告之認定，更不必有何有利之證據（最
    高法院三十年上字第八一六號判例）；而所謂「積極證據足以為不利被告事實之
    認定」係指據為訴訟上證明之全盤證據資料，在客觀上已達於通常一般之人均不
    致於有所懷疑，而得確信被告確曾犯罪之程度，若未達到此一程度，而有合理懷
    疑之存在時，即無從為有罪之認定（最高法院七十六年台上字第四九八六號判例
    ）。
三、訊據被告丙○○堅決否認上開犯行，辯稱：甲○○向伊借得十五萬元，另告訴人
    乙○○則陸續借了一百萬元，係分六次借款，告訴人原本向伊陸續借款九十五萬
    元，並開立五張本票，但第六次借五萬元之際，伊要求重新簽立一百萬之本票，
    原本五張共九十五萬元之本票則由告訴人取回，其父子債務共一百十五萬元，一
    百萬元之本票並非擔保十五萬元債務等語。公訴人認被告涉有上開犯行，無非以
    據告訴人乙○○指訴，證人甲○○之證述，及本票、支付命令、支付命令確定證
    明書、民事強制執行聲請狀、民事執行處囑託查封登記書函影本等為論據，固非
    無見。然查，訊據證人甲○○於本院中證稱：「（法官問：為何簽本票？）我兒
    子乙○○在被告那邊工作，我急需要錢，就請我兒子向被告借錢，借了十五萬元
    。（法官問：有無看過這張一百萬元的本票？）我沒看過。（法官問：有無聽說
    要你兒子開一百萬元的本票作為擔保？）我沒有聽過。（法官問：借十五萬元時
    ，被告有無叫你兒子再開一百萬元的本票？）我沒聽過。（法官問：有無聽你兒
    子這樣說？）也沒有。（法官問：是否知道乙○○為何開這張一百萬元的本票？
    ）好像說是作為擔保用，是我兒子說的，我以前沒有聽過，是開偵查庭時，才聽
    我兒子說作為擔保用。（法官問：你在偵查中說，這一百萬元本票是被告夫婦說
    要作為擔保用，是你聽你兒子說才這樣回答？）是的。」等語（見本院卷第六六
    頁），堪認證人甲○○向被告借款十五萬元時，被告及丁○並未要求告訴人開立
    一百萬元本票，又證人甲○○當時亦未聽聞告訴人曾提及其簽發一百萬元本票供
    作擔保，僅於偵查期間，經告訴人表示該一百萬元本票係擔保之用，始於偵查中
    證稱該本票係擔保用云云（見九十年他字第六九四號第四五頁），故證人甲○○
    雖於偵查中證稱該一百萬元本票係擔保用等詞，然此乃事後輾轉聽聞告訴人所言
    而為之陳述，應屬傳聞證據，未能採信。況查，一般人向他人借款時，若債權人
    認有擔保之必要，理應當場對債務人表示，否則豈願甘冒無法償債之風險，故證
    人甲○○借款時，被告、丁○若認有擔保之必要，理應對甲○○提出要求，然甲○○對此均未聽聞，且未當場簽發擔保之本票，顯見被告、丁○應無擔保之需求
    。另核諸告訴人簽發之一百萬元本票發票日為八十六年六月十一日，該本票由甲○○背書，而證人甲○○所簽發之面額共十五萬元本票五張，其發票日均為八十
    六年三月六日（其面額分別為二萬元三張、三萬元一張、六萬元一張，共十五萬
    元），兩者之發票日均不相同，此有本票六張影本在卷可稽，堪認告訴人簽發之
    一百萬元本票應非擔保該十五萬元之票據。另證人戊○○受被告陳淑真委託書寫
    存證信函，其內容為促令甲○○、告訴人給付一百萬元票款，此有存證信函影本
    一份在卷可參，而證人戊○○亦到庭證稱：「（法官問：寫完這份存證信函後，
    乙○○、甲○○有無與你聯絡？）乙○○我聯絡不到，但我有跟他們父親甲○○
    聯絡。因為我接到委託後我跟甲○○聯絡三次，第一次我問甲○○說，是否有欠
    被告錢，他說他沒有欠。第二次我再問他，他說他有欠被告錢，但是已經拿車子
    抵償。第三次他說是他兒子乙○○借的，他花掉，他要乙○○自己負責，但我有
    跟他說他有背書，要連帶負責。（法官問：與甲○○聯絡時，有無問他說他欠多
    少錢？）我有跟他說有一張是乙○○開的一百萬本票，是由他背書。甲○○有說
    一百萬是他兒子借的，與他無關，但我就跟他說有背書。（法官問：甲○○在電
    話中是否確實有承認他兒子有借一百萬？）有。」等語（見本院卷第一○三頁）
    ，故依證人戊○○上開所述，亦足認該一百萬元本票尚非擔保十五萬元之票據。
    雖告訴人提出對帳單影本一紙，認該對帳單上記載「借十五萬本票開一百萬、十
    五萬」等字，堪以認定該一百萬元本票為擔保之票據，並主張該對帳單並未記載
    告訴人尚欠一百萬元之債務，云云然查，告訴人自承上開「借十五萬本票開一百
    萬、十五萬」等字跡係其個人所為，且經本院當庭勘驗對帳單原本，並無上開字
    跡，而告訴人對該對帳單原本並無意見，顯見上開記載係告訴人單方事後所簽寫
    ，並不以足認定該一百萬元本票確係擔保票據。又查，訴訟詐欺係指以不實之事
    證向法院提起訴訟，致法院陷於錯誤，為不正確之裁判，始屬當之。按所謂票據
    行為之無因性，係指票據權利之行使，與其基礎之原因關係各自獨立，不以其原
    因關係存在為前提，次按在票據上簽名者，依票上所載文義負責，票據法第五條
    第一項定有明文，故票據乃文義證券，證券上之權利義務，悉依證券上所載文句
    而定其效力，因之，執票人執有發票人簽名或蓋有發票人印章之票據者，當然享
    有票面所載之債權，此係票據無因性之性質所使然，是以被告所持有之一百萬元
本票既屬真實，其持以向法院申請支付命令，實無任何以不實之事證或施以詐術
    之行為，公訴人認被告有詐欺得利罪嫌，應嫌無據。
四、依前所述，遍觀卷內之全盤證據資料，在客觀上尚未達於一般人均不致於有所懷
    疑並確信被告確實詐欺之程度，故本件尚未能認被告有何詐欺犯行。此外，復查
    無其他證據，證明被告確有何詐欺犯行，揆諸首揭說明，既無積極證據足證被告
    犯罪，依法應諭知無罪之判決，以免冤抑。
據上論斷，應依刑事訴訟法第三百零一條第一項，判決如主文。
本案經檢察官林英正到庭執行職務。
中      華      民      國    九十一    年     十一     月      六      日
                              臺灣花蓮地方法院刑事庭
                                  法  官  鄭  培  麗
右正本證明與原本無異。
如對本判決不服，應於送達後十日內，向本院提出上訴狀。（應抄附繕本）告訴人或
被害人如對於本判決不服者，應具備理由請求檢察官上訴，其上訴期間之計算係以檢
察官收受判決正本之日期為準。
                                  法院書記官
中      華      民      國    九十一    年   十一     月      七      日
